【裁判字號】    98,訴,80
【裁判日期】    981110
【裁判案由】    水土保持法
【裁判全文】
臺中高等行政法院判決
                                        98年度訴字第80號
                                     98年11月3日辯論終結
原      告  甲○○
被      告  彰化縣政府
代  表  人  乙○○
訴訟代理人  丙○○
            丁○○
上列當事人間因水土保持法事件，原告不服行政院農業委員會中
華民國97年12月30日農訴字第0970167328號訴願決定，提起行政
訴訟，本院判決如下︰
    主  文
訴願決定及原處分均撤銷。
訴訟費用由被告負擔。
    事實及理由
一、事實概要：
    緣彰化縣警察局彰化分局（下稱彰化警察分局）偵查隊於民
    國（下同）96年1月18日查獲原告未先擬具水土保持計畫申
    請核可，即在彰化縣芬園鄉○○○段0000-0000地號土地（
    使用分區：山坡地保育區；使用地類別：農牧用地；面積：
    6,431平方公尺-下稱系爭土地）擅自開挖整地（第1次開挖
    整地），遂以96年3月3日彰警分偵字第0960004383號函移送
    被告機關查處，經被告機關審認原告違反水土保持法第12條
    第1項第4款規定屬實，遂依同法第23條第2項及第33條第1項
    第2款規定，裁處原告罰鍰新臺幣（下同）6萬元。嗣被告機
    關接獲臺灣彰化地方法院檢察署（下稱彰化地檢署）96年7
    月16日彰檢良信96偵4246字第08669號通知函，於96年7月25
    日偕同該署前往系爭土地勘驗，發現現場有開挖水坑一座，
    認原告違反水土保持法第12條第1項第4款規定（第2次開挖
    整地），依前開規定裁處原告罰鍰12萬元。被告機關復於97
    年4月28日接獲陳情書，於97年5月8日前往現場會勘，認原
    告仍擅自開挖整地並舖設植草磚（第3次開挖整地），再依
    前開規定及被告機關水土保持法行政罰鍰裁量基準表規定，
    於97年8月27日以府水保字第0970176407號裁處書裁處原告
    18萬元罰鍰，並立即停止一切非法開挖、使用行為（下稱系
    爭處分）。原告不服被告機關系爭處分，提起訴願，遭決定
    不受理，遂提起行政訴訟。
二、本件原告主張：
    本件提起訴願法定期間之末日既為97年9月29日，而原告已
    於97年9月27日以掛號郵寄訴願書，有掛號函件回執可稽，
    並未超過提起訴願之法定期間，被告機關以其收受訴願書為
    準，顯有違誤。又原告僅在系爭土地上違法開挖整地1次（
    即96年1月18日該次），本次（即系爭違規）原告係直接於
    第1次開挖整地處鋪設植草磚，未使用機械，被告機關並無
    查獲相關重機具或拍攝照片為證，其所為本次裁罰，全係憑
    空臆測，且屬1案數罰等情。並聲明求為判決：(一)訴願決定
    及原處分均撤銷。(二)訴訟費用由被告負擔。
三、被告則以：
（一）按訴願法第1條第1項固規定︰「人民對於中央或地方機關
      之行政處分，認為違法或不當，致損害其權利或利益者，
      得依本法提起訴願。」然同法第14條第1項及第3項亦分別
      規定︰「訴願之提起，應自行政處分達到或公告期滿之次
      日起三十日內為之。．．．訴願之提起，以原行政處分機
      關或受理訴願機關收受訴願之日期為準。」第77條第2款
      ︰「訴願事件有下列各款情形之一者，應為不受理之決定
      ．．．二提起訴願逾法定期間或未於第57條但書所定期間
      內補送訴願書者。」又行政程序法第72條第1項前段規定
      ，送達，於應受送達人之住居所、事務所或營業所為之。
      第73條第1項規定「於應送達處所不獲會晤應受送達人時
      ，得將文書付與有辨別事理能力之同居人、受雇人或應送
      達處所之接收郵件人員。」另民法第122條規定「於一定
      期間或期間內，應為意思表示或給付者，其期日或其期間
      之末日，為星期日、紀念日或其他休息日時，以其休息日
      之次日代之。」是提起訴願應於30日內為之，逾期則原處
      分即歸確定，如仍對之提起訴願即為法所不許（最高行政
      法院62年判字第583號著有判例），又提起訴願之日期應
      以訴願受理機關實際收受之日期為準，當事人於何日發送
      或付郵並非所問。卷查本件原告因「違反水土保持法」事
      件，不服被告機關97年8月27日府水保字第0970176407號
      函附裁處書所為之處分提起訴願，經查前開裁處書業於97
      年8月28日按址送達於原告，由原告子曾志峰簽章收受，
      此有被告機關送達證書影本附卷可稽，核計其提起訴願之
      期間，自97年8月29日起算，應至97年9月27日屆滿，因該
      末日為星期六，依民法第122條規定，期間之末日計至97
      年9月29日，且原告住居地同為彰化縣，無在途期間可資
      扣除，而原告遲至97年9月30日始向被告機關提起訴願，
      此有被告黏貼於原告所送訴願書之收文條碼附卷可稽，已
      逾前開30日之法定不變期間，揆諸首揭規定，自屬程序不
      合，應不受理。
（二）次按水土保持法第12條第1項第4款規定：「水土保持義務
      人於山坡地或森林區內從事下列行為，應先擬具水土保持
      計畫送主管機關核定，如屬依法應進行環境影響評估者，
      並應檢附環境影響評估審查結果一併送核：．．．四開發
      建築用地、設置公園、墳墓、遊憩用地、運動場地或軍事
      訓練場、堆積土石、處理廢棄物或其他開挖整地。前項水
      土保持計畫未經主管機關核定前，各目的事業主管機關不
      得逕行核發開發或利用許可。」同法第33條第1項第2款及
      第2項規定：「有下列情形之一者，處新台幣六萬元以上
      三十萬元以下罰鍰．．．二違反第十二條至第十四條規定
      之一，未先擬具水土保持計畫或未依核定計畫實施水土保
      持之處理與維護者，或違反第二十三條規定，未在規定期
      限內改正或實施仍不合水土保持技術規範者。前項各款情
      形之一，經繼續限期改正而不改正者或實施仍不合水土保
      持技術規範者，按次分別處罰，至改正為止，並令其停工
      ，得沒入其設施及所使用之機具，強制拆除及清除其工作
      物，所需費用，由經營人、使用人或所有人負擔。」又被
      告機關水土保持法行政罰鍰裁量基準表略以：未達水土保
      持法施行細則第4條規模，違規次數第3次，處18萬元罰鍰
      。
（三）系爭土地乃山坡地保育區農牧用地，原告未申請水土保持
      計畫核可即擅自開挖整地，前經彰化警察分局偵查隊於96
      年1月18日查獲，移請被告機關查處，此有系爭土地登記
      謄本、彰化警察分局96年3月3日彰警分偵字第0960004383
      號函、偵查筆錄及現場照片可按，經被告機關審認原告違
      反水土保持法第12條第1項第4款規定，依同法第33條第1
      項第2款條規定裁處罰鍰6萬元。嗣被告據彰化地檢署96年
      7月16日彰檢良信96偵4246字第08669號函，於96年7月25
      日與該署前往系爭土地勘驗，發現現場又有已開挖之水坑
      一座，卻未先擬具水土保持計畫書送請被告機關審核，且
      原告當場並未否認前開違規行為，此有彰化地檢署勘驗筆
      錄在卷足稽，違規事實洵堪認定，被告機關乃認原告第2
      次違反水土保持法第12條第1項第4款之規定，依水土保持
      法33條第2項及被告水土保持法行政罰鍰裁量基準表規定
      處以12萬元罰鍰在案。嗣被告機關又於97年4月28日接獲
      陳情書，爰於97年5月8日前往現場會勘，發現系爭土地未
      經申請核可，擅自開挖整地並舖設植草磚，並發現水坑已
      填平，屋前左側大石頭已移位，明顯有開挖整地行為。此
      有彰府字第0970086937號陳情書及現場照片可按，被告機
      關審認原告第3次違反水土保持法之規定，因其違規規模
      未達水土保持法施行細則第4條規定，乃依水土保持法33
      條第2項規定及被告水土保持法行政罰鍰裁量基準表處以
      18萬元罰鍰，並無違誤。
（四）綜上，原告主張無理由，爰聲明求為判決駁回原告之訴。
四、兩造之爭點：
    (一)原告提起本件訴願，是否合法？(二)被告機關認原告未先擬
    具水土保持計畫申請核可，擅自於系爭土地上為系爭開挖整
    地，予以處罰，有無違誤？(三)本件有無一案數罰情事。
五、經查：
（一）按「訴願之提起，應自行政處分達到或公告期滿之次日起
      三十日內為之。」「（第1項）訴願人不在『受理訴願機
      關』所在地住居者，計算法定期間，應扣除其在途期間。
      但有訴願代理人住居受理訴願機關所在地，得為期間內應
      為之訴願行為者，不在此限。（第2項）前項扣除在途期
      間辦法，由行政院定之。」訴願法第14條第1項、第16條
      定有明文。又依訴願法第16條第2項授權訂定之訴願扣除
      在途期間辦法規定，受理訴願機關所在地為臺北市、訴願
      人住居地在彰化縣者，其在途期間為5日。本件原告係於
      97年8月28日收受系爭處分之送達，有被告機關送達證書
      影本附卷可稽，核計其提起訴願之期間，自97年8月29日
      起算，因原告住居地在彰化縣、受理訴願機關即行政院農
      業委員會所在地為臺北市，依上開規定，加計其在途期間
      5日後，應至97年10月2日屆滿，是原告於97年9月30日向
      被告機關提起訴願，此有被告機關黏貼於原告所送訴願書
      之收文條碼附卷可稽，尚未逾前開30日之法定不變期間，
      訴願決定以原告提起訴願逾期，援引訴願法第77條第2款
      規定不予受理，自屬違誤，原告主張訴願決定違法，核屬
      可採。
（二）次按「水土保持義務人於山坡地或森林區內從事下列行為
      ，應先擬具水土保持計畫，送請主管機關核定，如屬依法
      應進行環境影響評估者，並應檢附環境影響評估審查結果
      一併送核：．．．四開發建築用地、設置公園、墳墓、遊
      憩用地、運動場地或軍事訓練場、堆積土石、處理廢棄物
      或其他開挖整地。」「未依第十二條至第十四條規定之一
      擬具水土保持計畫送主管機關核定而擅自開發者，除依第
      三十三條規定按次分別處罰外，主管機關應令其停工，得
      沒入其設施所使用之機具，強制拆除及清除其工作物，所
      需費用，由經營人、使用人或所有人負擔，並自第一次處
      罰之日起兩年內，暫停該地之開發申請。」「有下列情形
      之一者，處新台幣六萬元以上三十萬元以下罰鍰：．．．
      二違反第十二條至第十四條規定之一，未先擬具水土保持
      計畫或未依核定計畫實施水土保持之處理與維護者，或違
      反第二十三條規定，未在規定期限內改正或實施仍不合水
      土保持技術規範者。」為水土保持法第12條第1項第4款、
      第23條第2項、第33條第1項第2款所明定。查系爭土地乃
      山坡地保育區農牧用地，原告因未申請水土保持計畫核可
      即擅自開挖整地，前經彰化警察分局於96年1月18日查獲
      ，移請被告機關查處，經被告機關審認原告違反水土保持
      法第12條第1項第4款規定，依同法第23條第2項、第33條
      第1項第2款條規定，以96年3月19日府水保字第096005459
      8號裁處罰鍰6萬元，並立即停止一切非法開發、使用行為
      （第1次裁處）；嗣被告據彰化地檢署96年7月16日彰檢良
      信96偵4246字第08669號函，於96年7月25日與該署前往系
      爭土地勘驗，發現現場又有已開挖之水坑一座，卻未先擬
      具水土保持計畫書送請被告機關審核，被告機關認原告違
      章事證明確，依同上水土保持法規定，以96年8月24日府
      水保字第0960170454號裁處12萬元罰鍰，並立即停止一切
      非法開發、使用行為（第2次裁處）在案等情，有系爭土
      地謄本、前揭裁處書及相關證據資料在卷可稽。其後，被
      告機關又於97年4月28日接獲陳情書，經於97年5月8日前
      往現場會勘，發現系爭土地未經申請核可，擅自開挖整地
      並舖設植草磚，且前揭水坑已填平，屋前左側大石頭已移
      位，認原告再次違反前開水土保持法之規定，因其違規未
      達水土保持法施行細則第4條規模，乃依水土保持法第33
      條第2項及被告機關訂定水土保持法行政罰鍰裁量基準表
      規定處以18萬元罰鍰，並立即停止一切非法開發、使用行
      為，揆諸首開規定，雖非無見。惟按「行政處分以書面為
      之者，應記載主旨、事實、理由及其法令依據。」「違反
      程序或方式規定之行政處分，除依第一百十一條規定而無
      效者外，因下列情形而補正︰一須經申請始得作成之行政
      處分，當事人已於事後提出者。二必須記明之理由已於事
      後記明者。三應給予當事人陳述意見之機會已於事後給予
      者。四應參與行政處分作成之委員會已於事後作成決議者
      。五應參與行政處分作成之其他機關已於事後參與者。」
      「前項第二款至第五款之補正行為，僅得於訴願程序終結
      前為之；得不經訴願程序者，僅得於向行政法院起訴前為
      之。」行政程序法第96條第1項第2款及第114條第1項、第
      2項分別定有明文。前揭書面行政處分應記載事項中之「
      事實」，除包括違規之行為外，即違規之時間、地點等及
      與適用法令有關之事項均包括之，俾達可得確定之程度，
      得據以與其他行政處分為區別，及判斷已否正確適用法律
      。而行政處分是否合於前開法定之程式，「應依既存之記
      載認定之」，苟「既存之行政處分書」未合於首開法定程
      式者，除得依行政程序法第114條第1項、第2項規定，於
      訴願程序終結前，或向行政法院起訴前為補正外，並無於
      行政訴訟程序中，由法院或審判長為發問或告知，使原處
      分機關為充分陳述、敘明或補充之餘地（最高行政法院93
      年度判字第1624號判決、95年度裁字第2935號裁定參照）
      。又書面行政處分之補正，仍屬書面行政處分之一部，其
      補正應依前開行政程序法規定，於訴願程序終結前，或向
      行政法院起訴前，以書面為之（補正），並送達處分相對
      人（當事人），倘當事人（處分相對人）因補正行為致未
      能於法定期間內聲明不服者，其期間之遲誤視為不應歸責
      於該當事人之事由，其回復原狀期間自該瑕疵補正時起算
      ；該程序欠缺之補正，尚非作成處分之行政機關於訴願或
      行政訴訟程序所為答辯說明所能替代。綜上說明，行政程
      序法第96條第1項第2款所謂「事實」，不僅指違規之行為
      而言，即違規之時間、地點等及「與適用法令有關之事項
      」，均應予認定並明確記載，否則即屬事實記載不完備，
      如未依規定程序補正，即屬有瑕疵之違法行政處分，而應
      予撤銷。查原告所有系爭土地，經被告機關於前揭日期即
      96年1月18日、96年7月25日、97年5月8日查獲違反水土保
      持法第12條第1項第4款規定，先後共三次依同法第23條第
      2項、第33條第1項第2款規定處以罰鍰，並應立即停止一
      切非法開發（挖）、使用行為；然被告機關所為第1次裁
      處違規事實欄記載「未先擬具水土保持計畫申請核可，擅
      自開挖整地，開挖整地範圍面積約800平方公尺」、第2次
      違規事實欄記載「未先擬具水土保持計畫申請核可，擅自
      開挖整地（第二次）」；系爭處分違規事實欄亦僅記載「
      未先擬具水土保持計畫申請核可，擅自開挖整地並鋪設植
      草磚（第三次）」等情，對照該三次處分違規事實之記載
      ，並無從判斷系爭違規（第3次違規）地點係坐落於系爭
      地號土地之何位置及其違規整地之範圍與面積，亦無從與
      原告前二次違規位置及情節相區別，自屬事實記載不完備
      ，而為有瑕疵之行政處分，應予撤銷。雖被告機關於本院
      受命法官行準備程序時，補提如附件之複丈成果圖，將原
      告前開三次違規開挖整地之位置及系爭違規整地之面積予
      以標明，惟揆諸上開規定及說明，尚難認系爭處分之瑕疵
      （事實記載不明確）已經補正。原告訴訟論旨雖未執此指
      摘，然此乃屬本院應依職權調查之事項，仍應認原告之訴
      為有理由。
（三）綜上所述，本件原處分核有違誤，訴願決定持前揭理由不
      予受理，亦有未合。原告訴訟論旨均求予撤銷，為有理由
      。應將訴願決定及原處分均撤銷，由被告機關查明後，另
      為適法處分，以符法制，並昭折服。又本件依被告機關提
      出之96年7月25日拍攝之相片（本院卷第44及111頁）顯示
      ，系爭違規地點（即附圖所示黃色部分）之地面已經整平
      ，則原告主張，系爭土地上之植草磚（即附圖黃色部分-
      見被告機關97年5月8日拍攝之相片-同上本院卷第44、111
      頁）其係直接鋪設，未再動用機械開挖乙節，似非無據。
      從而，原告系爭鋪設植草磚並填平第2次違規開挖之水坑
      ，及將原置於上開相片右邊之石頭移搬置於相片左下方（
      見前開97年5月8日相片）之行為，係前開第1、2次違規行
      為之接續，抑或另一次違規開挖整地行為，亦非無推究之
      餘地，被告機關於重為處分時，宜一併審酌，附此敘明。
六、據上論結，本件原告之訴為有理由，依行政訴訟法第195條
    第1項前段、第98條第1項前段，判決如主文。
中    華    民    國    98    年    11    月    10    日
                臺中高等行政法院第二庭
                          審判長法  官  胡  國  棟
                                法  官  林  秋  華
                                法  官  劉  錫  賢
以上正本證明與原本無異。
如不服本判決，應於判決送達後20日內向本院提出上訴書狀，其
未表明上訴理由者，應於提起上訴後20日內向本院提出上訴理由
書（須依對造人數附具繕本）；如於本判決宣示或公告後送達前
提起上訴者，應於判決送達後20日內補提上訴理由書（須附繕本
）。未表明上訴理由者，逕以裁定駁回。
中    華    民    國    98    年    11    月    10    日
                                書記官  蔡  逸  媚


司法院資訊處製作；財團法人民間司法改革基金會備份。
